【裁判字號】    95,易,1726
【裁判日期】    951206
【裁判案由】    侵占
【裁判全文】
臺灣臺北地方法院刑事判決              95年度易字第1726號
公  訴  人  臺灣臺北地方法院檢察署檢察官
被      告  乙○○
上列被告因侵占案件，經檢察官聲請簡易判決處刑（94年度偵字
第14715 號），本院認不宜逕以簡易判決處刑，而改依通常程序
審理，於本院準備程序進行中，被告先就被訴事實為有罪之陳述
，經合議庭裁定行簡式審判程序，判決如下：
    主  文
乙○○意圖為自己不法之所有，而侵占自己持有他人之物，處拘
役拾日，如易科罰金，以銀元佰元即新臺幣玖佰元折算壹日
。緩刑貳年。
    事  實
一、乙○○係啟歆科技有限公司（下稱啟歆公司）負責人，於民
    國92年1 月30日，代表啟歆公司以動產擔保交易法規定之附
    條件買賣方式，向福灣企業股份有限公司（下稱福灣公司）
    購買福特六和型號C206-5X 號、車牌號碼2651-FG 號自用小
    客車1 輛（下稱系爭車輛），總價金新臺幣（下同）504,52
    0 元，頭期款19,000元，分期價款485,520 元，共分36期給
    付，前35期自92年3 月2 日起至95年1 月2 日止，每月1 期
    ，每期價款7,976 元，第36期即最末期款206,360 元於95年
    2 月2 日支付，約定系爭車輛停放地點為啟歆公司設於臺北
    縣新店市○○路79號之辦公處所，在分期價款未付清之前，
    系爭車輛所有權仍屬於福灣公司所有，乙○○僅得依約代表
    啟歆公司占有使用，不得任意遷移或為其他處分。詎乙○○
    代表啟歆公司取得系爭車輛之占有後，竟於93年4 月間，意
    圖為自己不法之所有，將仍屬福灣公司所有之系爭車輛持向
    桃園縣中壢市中日當鋪質押借款20萬元，且自93年6 月起不
    再依約給付剩餘價金，而將系爭車輛侵占入己。嗣於同年6
    月間，乙○○任由啟歆公司員工郭榮生（經臺灣臺北地方法
    院檢察署通緝中）再以系爭車輛向某不詳當舖質押借款，詎
    郭榮生捲款逃匿，上開車輛亦遭不詳當鋪取償而下落不明，
    致所有人福灣公司追索無著而受有財產上損害。
二、案經福灣公司委由甲○○、林建彬（即林伯鑫）訴請臺灣臺
    北地方法院檢察署檢察官聲請簡易判決處刑，本院認不宜逕
    以簡易判決處刑，而改依通常程序審理，於本院準備程序進
    行中，乙○○先就被訴事實為有罪之陳述，經合議庭裁定行
    簡式審判程序。
    理  由
一、上開犯罪事實，業據被告乙○○坦承不諱（見偵字卷第32頁
    、本院卷第59頁反面、第61頁反面），且據告訴代理人甲○
    ○、林建彬（即林伯鑫）指述契約約定內容、被告迄未清償
    款項且系爭車輛目前下落不明等事實（見交查字卷第9 、16
    頁、偵字卷第31至33頁），並有福灣公司與啟歆公司簽訂之
    附條件買賣合約書、動產擔保交易附條件買賣設定登記申請
    書、繳款明細、催收紀錄、存證信函及訪視報告各1 份足憑
    （見他字卷第3 至5 頁、偵字卷第40至43頁），又被告於93
    年4 月間，將系爭車輛典當之行為，亦有桃園縣中壢市中日
    當鋪之當票1 紙可按（見本院卷第32頁），是被告任意性之
    自白有相當證據足資佐證，堪認與事實相符，可以採信。綜
    上，本件事證明確，被告於93年4 月間將仍屬福灣公司所有
    之上開車輛侵占而持以典當借款等犯行，應堪認定，應予依
    法論罪科刑。
二、論罪科刑之依據：
  (一)查被告行為後，刑法於94年1 月7 日修正通過、於94年2 月
    2 日公布、於95年7 月1 日施行，其中修正第2 條、第33條
    、第41條等規定，罰金罰鍰提高標準條例第2 條亦於95年5
    月17日修正刪除。按行為後法律有變更者，適用行為時之法
    律，但行為後之法律有利於行為人者，適用最有利於行為人
    之法律，現行刑法第2 條第1 項訂有明文。此條規定乃與刑
    法第1 條罪刑法定主義契合，而貫徹法律禁止溯及既往原則
    ，係規範行為後法律變更所生新舊法律比較適用之準據法，
    是刑法第2 條本身雖經修正，但刑法第2 條既屬適用法律之
    準據法，本身尚無比較新舊法之問題，應一律適用裁判時之
    現行刑法第2 條規定以決定適用之刑罰法律，先予辨明。又
    以本次刑法修正之比較新舊法，應就罪刑有關之共犯、未遂
    犯、想像競合犯、牽連犯、連續犯、結合犯，以及累犯加重
    、自首減輕暨其他法定加減原因（如身分加減）與加減例等
    一切情形，綜其全部罪刑之結果而為比較，至於緩刑之宣告
    ，則應適用新法第74條之規定，而從刑附屬於主刑，除法律
    有特別規定者外，依主刑所適用之法律，最高法院95年5 月
    23日著有95年度第8 次刑庭會議決議可資參照。經查：
  (1)刑法第335 條第1 項侵占罪，法定刑得處銀元1 千元以下罰
    金，據修正後刑法施行法增訂第1 條之1 ：「中華民國94年
    1 月7 日刑法修正施行後，刑法分則編所定罰金之貨幣單位
    為新臺幣。94年1 月7 日刑法修正時，刑法分則編未修正之
    條文定有罰金者，自94年1 月7 日刑法修正施行後，就其所
    定數額提高為30倍。但72年6 月26日至94年1 月7 日新增或
    修正之條文，就其所定數額提高為3 倍」及刑法第33條第5
    款修正為：「主刑之種類如下：五、罰金：新臺幣1 千元以
    上，以百元計算之」等規定，是依修正後之法律，刑法第33
    5 條第1 項侵占罪所得科處之罰金刑最高額維持不變，最低
    額則提高為新臺幣1 千元，是比較修正前、後之刑罰法律，
    自以被告行為時關於科處罰金刑之法律較有利於被告。
  (2)又查被告於行為時即94年2 月2 日修正公布前刑法第41條第
    1 項前段規定：「犯最重本刑為5 年以下有期徒刑以下之刑
    之罪，而受6 個月以下有期徒刑或拘役之宣告，因身體、教
    育、職業、家庭之關係或其他正當事由，執行顯有困難者，
    得以1 元以上3 元以下折算1 日，易科罰金」，又依95年5
    月17日修正前罰金罰鍰提高標準條例第2 條規定，就其原定
    數額提高為100 倍折算1 日，則被告行為時之易科罰金折算
    標準，應以銀元300 元折算1 日，經折算為新臺幣後，應以
    新臺幣900 元折算為1 日。惟94年2 月2 日修正公布之刑法
    第41條第1 項前段則規定：「犯最重本刑為5 年以下有期徒
    刑以下之刑之罪，而受6 個月以下有期徒刑或拘役之宣告者
    ，得以新臺幣1 千元、2 千元或3 千元折算1 日，易科罰金
    」。比較修正前後之易科罰金折算標準，以94年2 月2 日修
    正公布前之刑法規定，較有利於被告，則應依刑法第2 條第
    1 項前段，適用修正前刑法第41條第1 項前段規定，定其折
    算標準。
  (3)經綜合上述各條文修正前、後之比較，揆諸前揭最高法院決
    議及修正後刑法第2 條第1 項前段、後段規定之「從舊、從
    輕」原則，自應適用被告行為時之法律，即修正前刑法之相
    關規定及罰金罰鍰提高標準條例第1 條前段、第2 條規定，
    予以論處。
  (二)查被告因啟歆公司與福灣公司間之附條件買賣契約而持有系
    爭車輛，竟於93年4 月間將仍屬福灣公司所有之系爭車輛典
    當借款，又被告非動產擔保交易之債務人，則被告上開所為
    ，係犯修正前刑法第335 條第1 項侵占罪。查被告於93年4
    月間將系爭車輛典當借款之行為，足認被告意圖不法所有而
    易持有為所有，其犯罪行為即已完成，至於嗣後被告任由郭
    榮生將系爭車輛另行典當之行為，不過犯罪結果存續之狀態
    ，此觀28年上字第2634號判例意旨可明，應另論郭榮生所涉
    相關罪責，與本案被告無涉，併此說明。爰審酌被告身為啟
    歆公司負責人，應本於忠實義務，占有使用啟歆公司向福灣
    公司以附條件買賣方式購得之系爭車輛，詎被告持以向當鋪
    典當得款，又任由啟歆公司員工郭榮生將系爭車輛遷移典當
    下落不明，造成福灣公司追索無著，而受有財產上損害，惟
    被告於本院審理中承諾一次清償剩餘價金136,730 元，並與
    告訴人福灣公司達成和解在案（見本院卷第59頁反面及本院
    95年度附民字第473 號案卷），顯見被告已有悔意，且被告
    目前有正當職業，收入穩定，並有2 名子女賴其扶養等一切
    情狀，量處拘役30日，並依修正前刑法第41條第1 項前段規
    定，諭知易科罰金之折算標準及銀元折算新臺幣之標準。又
    查被告前未曾因故意犯罪而受有期徒刑以上刑之宣告，此有
    臺灣高等法院被告前案紀錄表在卷足徵（見本院卷第63至65
    頁），其因一時失慮致罹刑典，信被告經此偵審程序及論罪
    科刑之教訓後，當知所警惕而無再犯之虞，本院認前開宣告
    之刑，以暫不執行為適當，爰依修正後刑法第74條第1 項第
    1 款規定，併予宣告緩刑2 年，以啟自新。
據上論斷，應依刑事訴訟法第273 條之1 第1 項、第299 條第1
項前段，94年2 月2 日修正後刑法第2 條第1 項前段、第74條第
1 項第1 款，94年2 月2 日修正前刑法第335 條第1 項、第41條
第1 項前段，罰金罰鍰提高標準條例第1 條前段，95年5 月17日
修正前罰金罰鍰提高標準條例第2 條，現行法規所定貨幣單位折
算新臺幣條例第2 條，判決如主文。
本案經檢察官楊碧瑛到庭執行職務。
中    華    民    國    95    年    12    月    6     日
                  刑事第六庭  法  官  林晏如
上正本證明與原本無異。
如不服本判決，應於判決送達後10日內向本院提出上訴狀（應抄
附繕本）。告訴人或被害人如對於本判決不服者，應具備理由請
求檢察官上訴，其上訴期間之計算係以檢察官收受判決正本之日
期為準。
                              書記官  沈芳君
中    華    民    國    95    年    12    月    11    日
附錄本案論罪科刑法條全文：
中華民國刑法第335條
意圖為自己或第三人不法之所有，而侵占自己持有他人之物者，
處 5 年以下有期徒刑、拘役或科或併科 1 千元以下罰金。
前項之未遂犯罰之。


司法院資訊處製作；財團法人民間司法改革基金會備份。
